臺灣臺中地方法院臺中簡易庭民事判決
111年度中簡字第1974號
原      告  花旗(台灣)商業銀行股份有限公司


法定代理人  莫兆鴻  
訴訟代理人  羅芙怡  
            李佳欣  
            黃麗蓉  
被      告  朱麗華  
            朱麗蓉  
            朱麗惠  
兼上3人共同
訴訟代理人  朱國榮  
            朱國良  
被      告  朱國賓  

上列當事人間請求撤銷遺產分割登記等事件，經本院於民國111
年10月25日言詞辯論終結，判決如下：
    主    文
原告之訴駁回。
訴訟費用由原告負擔。
    事 實 及 理 由
壹、程序事項
　　按訴狀送達後，原告不得將原訴變更或追加他訴，但請求之
    基礎事實同一、擴張或減縮應受判決事項之聲明者，不在此
    限；不變更訴訟標的，而補充或更正事實上或法律上之陳述
    者，非為訴之變更或追加，民事訴訟法第255條第1項第2款
    、第3款、第256條定有明文，上開規定依同法第436條第2項
    於簡易程序準用之。查原告起訴聲明僅就附表編號3之建物
    請求：「①被告間就如附表（本院卷第15頁）所示之不動產
    所為遺產分割協議及民國104年7月31日被告朱國賓、朱麗華
    、朱麗蓉、朱麗惠、朱國榮、朱國良所為分割繼承登記行為
    均應予撤銷。②被告朱國賓、朱麗華、朱麗蓉、朱麗惠、朱
    國榮、朱國良於104年7月31日以分割繼承為原因就附表（本
    院卷第15頁）所示之不動產所為之分割繼承登記予以塗銷，
    並命被告朱麗華、朱麗蓉、朱麗惠、朱國榮、朱國良將附表
    所示之不動產，回復原狀登記為被繼承人朱郭文珠之全體繼
    承人公同共有。」原告於訴訟程序進行中經本院調閱相關資
    料後，於111年7月18日具狀補正上開被告之完整姓名，並於
    111年8月9日追加請求撤銷及塗銷被告就如附表所示編號1至
    編號2之土地、編號4之建物、編號5至編號10之存款、編號1
    1之投資存款所為之遺產分割協議之債權及物權行為（見本
    院卷第89、123頁），核就原告追加撤銷之遺產範圍，要屬
    擴張及更正應受判決事項之聲明，揆諸上開規定，均無不合
    ，應予准許。
貳、實體事項　　
一、原告主張：被告朱國賓前向原告申辦信用卡而積欠原告債務
    新臺幣（下同）170,268元未獲清償，業經原告前持確定判
    決向本院聲請強制執行無果取得本院之債權憑證，而朱國賓
    之被繼承人朱郭文珠於104年4月24日死亡，留有如附表所示
    之不動產及存款（下稱系爭遺產），惟朱國賓因積欠原告上
    開款項未償且未為拋棄繼承之意思表示，竟與同為繼承人之
    朱麗華、朱麗蓉、朱麗惠、朱國榮、朱國良於104年7月20日
    合意出具對遺產之分割協議書，協議由朱麗華、朱麗蓉、朱
    麗惠、朱國榮、朱國良五人分別取得系爭遺產，並於104年7
    月31日辦理完成繼承登記，朱國賓則分毫未取。而被告朱國
    賓除系爭遺產外，已無其他財產，被告就系爭遺產之分割協
    議為無償行為，顯有害及原告之債權，為此，爰依民法第24
    4條第1項之規定，請求撤銷遺產分割協議之債權行為及分割
    繼承登記之物權行為，並請求被告朱麗華、朱麗蓉、朱麗惠
    、朱國榮、朱國良系爭遺產中不動產所為之移轉登記，回復
    為被告6人公同共有。並聲明：①被告間就如附表所示之不動
    產所為遺產分割協議及104年7月31日被告朱國賓、朱麗華、
    朱麗蓉、朱麗惠、朱國榮、朱國良所為分割繼承登記行為均
    應予撤銷。②被告朱國賓、朱麗華、朱麗蓉、朱麗惠、朱國
    榮、朱國良於104年7月31日以分割繼承為原因就附表所示之
    不動產所為之分割繼承登記予以塗銷，並命被告朱麗華、朱
    麗蓉、朱麗惠、朱國榮、朱國良將附表所示之不動產，回復
    原狀登記為被繼承人朱郭文珠之全體繼承人公同共有。
二、被告等均以：朱國賓於89年之前向家族兄弟姊妹借款做生意
    及周轉用一直無法償還（向朱國榮借款6-7萬元、向朱麗華
    借款185萬元、向朱麗惠借款10萬元、向朱麗蓉借款10萬元
    、向朱國良借款12-13萬元），至104年7月31日分割繼承財
    產便跟被告朱國榮、朱麗華、朱麗惠、朱麗蓉、朱國良協議
    放棄繼承母親即被繼承人朱郭文珠之財產權抵銷上開借款，
    而被告朱國榮、朱麗華、朱麗惠、朱麗蓉、朱國良也同意不
    再向被告朱國賓追討剩餘欠款及任何費用等語。並聲明：原
    告之訴駁回。
三、得心證之理由
　㈠原告主張被告朱國賓尚積欠原告信用卡債務170,268元未獲清
    償；被告朱國賓之被繼承人朱郭文珠遺有附表所示之不動產
    及存款等資產，被告朱國賓未向法院為拋棄繼承之意思表示
    ，而與被告朱麗華、朱麗蓉、朱麗惠、朱國榮、朱國良於10
    4年7月20日達成遺產分割協議，協議由朱麗華、朱麗蓉、朱
    麗惠、朱國榮、朱國良五人分別取得系爭遺產，並於104年7
    月31日辦理完成繼承登記等情，為被告六人所不爭執，並有
    原告提出之本院之債權憑證、建物謄本及異動索引、家事事
    件公告查詢資料、戶籍謄本等見為證（見本院卷第17-31頁
    ），且有本院向臺中市中興地政事務所函調之土地登記申請
    書及全部附件資料1份（見本院卷第49-72頁）在卷可參，原
    告前述主張自堪信為真實。又原告主張被告等前述為之遺產
    分割協議，被告朱國賓被告就系爭遺產之分割協議為無償行
    為，自屬有害於原告之債權，爰依民法第244條第1項規定行
    使撤銷權云云；惟為被告6人所否認並以前詞置辯，故本件
    兩造主要爭執之事項為：原告得否依民法第244條第1項提起
    本訴及原告之請求是否有理由？
　㈡按民法第244條第1項之撤銷權，依同法第245條規定，自債權
    人知有撤銷原因時起，1年間不行使，或自行為時起，經過1
    0年而消滅。上開法定期間為除斥期間性質，其時間經過，
    權利即告消滅，非如消滅時效得因中斷或不完成之事由而延
    長，是此項除斥期間有無逾期，縱未經當事人主張或抗辯，
    法院亦應先為調查認定，以為判斷之依據。經查，被告等人
    於104年7月31日以分割繼承為原因，辦理系爭遺產之不動產
    所有權移轉登記，迄至原告起訴時尚未逾10年，此據原告提
    出之土地、建物登記第一類謄本在卷可佐，並經本院依職權
    調取系爭不動產之分割繼承登記資料附卷可憑。又原告雖曾
    於111年4月19日經由網路申請系爭遺產中附表編號3所示之
    不動產建物謄本，而知悉系爭遺產分割繼承之情事，然原告
    係於111年6月14日即向本院提起本件訴訟，有原告民事起訴
    狀本院收狀戳章可稽，亦未逾1年。足見原告依民法第244條
    第1項規定，訴請撤銷被告等人就遺產分割協議及系爭不動
    產分割繼承登記之行為，未逾民法第245條所定行使撤銷權
    之除斥期間，自屬適法。
　㈢按債務人所為之無償行為，有害及債權者，債權人得聲請法
    院撤銷之；又債權人聲請法院撤銷時，得並聲請命受益人或
    轉得人回復原狀，民法第244條第1項、第4項固有明文；惟
    按債權人依民法第244條第1項規定，撤銷債務人所為之無償
    行為者，須具備下列之條件，㈠為債務人所為之法律行為；㈡
    其法律行為有害於債權人；㈢其法律行為係以財產權為目的
    ；債權人對於債務人所為之無償行為，如欲聲請法院予撤銷
    ，必先證明債務人所為之行為，係以財產權為目的之法律行
    為，且為無償行為，自己之權利係因該項行為致受損害而後
    可，否則即無撤銷權行使之可言（最高法院42年台上字第32
    3號、48年台上字第338號判例意旨參照）。原告主張被告等
    間，就被繼承人朱郭文珠所留之系爭遺產所為遺產分割協議
    及分割繼承之登記，為以財產權為目的之無償法律行為，且
    自己之權利係因該項行為致受損害，既為被告等所否認，自
    應由原告就此負舉證責任。
　㈣按債權人得依民法第244條規定行使撤銷權者，以債務人所為
    非以其人格上之法益為基礎之財產上之行為為限，若單純係
    財產利益之拒絕，如贈與要約之拒絕，第三人承擔債務之拒
    絕，繼承或遺贈之拋棄，自不許債權人撤銷之（最高法院69
    年度台上字第1271號裁判參照）；繼承權係以人格上之法益
    為基礎，且拋棄之效果，不特不承受被繼承人之財產上權利
    ，亦不承受被繼承人財產上之義務，故繼承權之拋棄，縱有
    害及債權，仍不許債權人撤銷之（最高法院73年度第2次民
    事庭會議決議參照）。此乃因撤銷權行使之目的，在於保全
    債務人原有之債權清償力，並非在於增加其清償力，故債務
    人拒絕財產利益取得之行為，自不得為撤銷權之標的。且因
    繼承之拋棄，係繼承人基於身分關係之一身專屬權利，非單
    純權利之拋棄，兼具有義務之免除，自不容債權人以其侵害
    屬於財產權性質之債權為由，而撤銷債務人行使具有一身專
    屬權利性質之拋棄繼承之法律行為。同理，遺產為繼承人因
    身分而取得之權利，繼承人有數人時，在分割遺產前，各繼
    承人對於遺產全部為公同共有，繼承人對於被繼承人之債務
    ，以因繼承所得遺產為限，負連帶清償責任。而公同共有人
    之權利義務，依其公同關係所由成立之法律、法律行為或習
    慣定之，公同共有物之處分及其他之權利行使，除法律另有
    規定外，應得公同共有人全體之同意。遺產既係由繼承人全
    體因身分關係取得而為公同共有，在協議分割前，即屬全體
    繼承人因人格法益為基礎，所取得之公同共有財產。約由債
    務人以外之繼承人單獨取得全部遺產之分割協議，係為消滅
    因繼承而生之公同共有關係，苟未因此增加債務人之不利益
    ，要難認係有害於債權人之法律行為，蓋債權人貸予款項或
    與債務人發生債之關係時所評估者，係債務人本身之資力，
    通常不會就債務人之被繼承人資力併予評估，故債權人自應
    以債務人個人之財產為其信賴之基礎，其對債務人之被繼承
    人之期待，亦難認有保護之必要。且繼承人就遺產所為遺產
    分割協議，係繼承人間基於繼承人之身分關係，就遺產之權
    利互為協議後，再行分配遺產之權利，為多數繼承人之共同
    行為，衡諸一般社會常情，繼承人間分割遺產時，往往係考
    量被繼承人生前意願、繼承人對被繼承人之貢獻（如有無扶
    養之事實、生前的照顧等）、家族成員間的情感與恩情（如
    協議由仍在世之父母親一方取得全數遺產，作為該仍在世父
    母親之照護或費用支出）、被繼承人生前已分配予各繼承人
    之財產（如贈與之歸扣）、是否承擔祭祀義務等諸多因素，
    故遺產分割協議，本質上為繼承人間基於繼承人身分，就繼
    承之遺產如何分配所為之協議，應屬具有濃厚人格法益為基
    礎之財產上行為，苟未因此增加債務人之不利益，即難認有
    害及債權人之債權，債權人應無從爰引民法第244條第1、2
    項規定，聲請法院撤銷之。本件原告對被告朱國賓之債權，
    係在被繼承人朱郭文珠死亡前即已發生，足徵原告貸款給被
    告朱國賓時，所評估者為被告朱國賓本身當時的資力，並無
    就將來未必獲致之繼承財產予以衡估，而被告朱國賓與被告
    等人間之遺產分割協議及分割繼承登記，既未因此增加被告
    朱國賓之不利益，本不在民法第244條擬為保護之債務人清
    償能力範圍內，亦難認有害及原告之債權，原告無從援引民
    法第244條第1項規定，聲請法院撤銷之。
　㈤再者，原告得否訴請撤銷被告間就系爭遺產之遺產分割協議
    ，及塗銷分割繼承登記行為，仍應以被告間有無互為對價關
    係之給付，是否害及債權人之債權判斷，以定得否訴請撤銷
    。又繼承人間之遺產分割協議，係公同共有人間就公同共有
    物所為之處分行為，倘全部遺產協議分割歸由其他繼承人取
    得，對未分割取得遺產之該繼承人而言，形式上固具有無償
    行為之外觀，然而，就某一法律行為應屬有償、無償之定性
    ，當以當事人之真意及實質內涵而定，不應僅以外觀認定。
    本件原告雖主張系爭遺產分割協議及繼承登記均為被告朱國
    賓之無償行為。惟衡諸一般常情，繼承人於分割遺產時，往
    往會考量諸多因素始能達成遺產分割協議，諸如繼承人之間
    有無借貸關係等，尚非單純之財產分配問題，是債權人就債
    務人與其餘繼承人間遺產分割協議，請求撤銷，有無理由，
    應於具體個案中調查審認。經查，被告等人主張朱國賓前曾
    向被告朱國榮借款6-7萬元、向被告朱麗華借款185萬元、向
    被告朱麗惠借款10萬元、向被告朱麗蓉借款10萬元、向被告
    朱國良借款12-13萬元均未償還乙節，雖未提出相關事證以
    為佐證，然查被告等人均為兄弟姊妹，衡酌兄弟姊妹間之金
    錢往來，未簽立借據或憑證乃屬經常，被告間並未預料會因
    母親之遺產分配而涉訟，實難期待渠等能保留相關證明，況
    被告朱國賓如非以系爭遺產之應繼分抵銷其對被告朱國榮、
    朱麗華、朱麗惠、朱麗蓉、朱國良之債務，被告朱國賓豈會
    甘於與其餘繼承人協議放棄繼承被繼承人朱郭文珠之財產權
    ，是被告辯稱系爭協議並非無償行為，應為可採。堪認系爭
    遺產分割協議係屬朱郭文珠之繼承人間斟酌彼此間債權債務
    、及對家族之付出程度，而為遺產之分配，難認僅係被告朱
    國賓所為之無償行為。
　㈥況按，債務人所為之無償行為，有害及債權者，債權人得聲
    請法院撤銷之。債務人所為之有償行為，於行為時明知有損
    害於債權人之權利者，以受益人於受益時亦知其情事者為限
    ，債權人得聲請法院撤銷之。民法第244條第1、2 項，分別
    定有明文。本件被告6人間之遺產分割協議行為，既屬有償
    ，則由上開規定觀之，債務人（即被告朱國賓）於有償行為
    時，則債權人（即原告）行使撤銷權之要件，尚須「受益人
    （即被告朱麗華、朱麗蓉、朱麗惠、朱國榮、朱國良）於受
    益時亦明知有損害於債權人之權利」主觀要件之存在。是以
    ，縱認（假設語氣）被告等人間之遺產分割協議行為有害及
    債權人（即原告銀行）之債權。然上開遺產分割協議行為，
    既為被告朱國賓履行其對被告朱麗華、朱麗蓉、朱麗惠、朱
    國榮、朱國良債務協議結果，而為有償行為。準此而言，原
    告欲行使本件撤銷權，則須證明被告間就上開遺產分割協議
    行為有害及債權乙事，被告朱麗華、朱麗蓉、朱麗惠、朱國
    榮、朱國良知情。然原告對此，迄至本件言詞辯論終結前均
    未舉證以實其說，故而無從認定被告朱麗華、朱麗蓉、朱麗
    惠、朱國榮、朱國良對上開遺產協議分割行為害及債權乙事
    ，已為知情，附此說明。
　㈦綜上，原告既無法證明被告間，就朱郭文珠所留之系爭不動
    產為遺產分割協議，就系爭不動產所為分割繼承登記，係詐
    害原告之無償行為，上開遺產分割協議及分割繼承登記行為
    ，亦未因此增加被告朱國賓之不利益，本不在民法第244條
    擬為保護之債務人清償能力範圍內，難認有害及原告之債權
    ，原告依民法第244條第1項規定，請求撤銷被告等就朱郭文
    珠所留之系爭遺產所為遺產分割協議之債權行為，及就不動
    產所為分割繼承登記之物權行為均予撤銷，及請求被告朱麗
    華、朱麗蓉、朱麗惠、朱國榮、朱國良應將附表編號1、2、
    3、4所示不動產於104年7月31日以登記原因為繼承所為之所
    有權移轉登記塗銷，即非正當有據，不應准許，而予駁回。
四、本件事證已臻明確，兩造其餘攻擊防禦方法及所舉證據，經
    審酌結果，與本件判決結論均無影響，爰不一一論述，附此
    敘明。
五、訴訟費用負擔之依據：民事訴訟法第78條。
中　　華　　民　　國　　111 　年　　11　　月　　29　　日
                      臺灣臺中地方法院臺中簡易庭
                                  法　官　張清洲
附表：
編號 類別 內容 1 土地 臺中市○○區○○段00地號 2 土地 臺中市○○區○○段0000地號 3 建物 臺中市○○區○○○○街00巷00弄00號 4 建物 臺中市○○區○○○○街00巷00弄00號 5 存款 臺中水湳郵局存簿儲金7,554元 6 存款 復華銀行文心分行205元 7 存款 三信商業銀行西屯分行109元 8 存款 玉山銀行9,029元 9 存款 玉山銀行-外匯綜合存款(USD4.80)147元 10 存款 玉山銀行-外匯綜合存款定存(USD0000-00)00,077元 11 投資 三信商業銀行股份有限公司8,178元 
以上為正本係照原本作成。
如不服本判決，應於送達後20日內，向本院提出上訴狀並表明上
訴理由，如於本判決宣示後送達前提起上訴者，應於判決送達後
20日內補提上訴理由書（須附繕本）。如委任律師提起上訴者，
應一併繳納上訴審裁判費。
中　　華　　民　　國　　111 　年　　11　　月　　29　　日
                                  書記官  陳慧津